臺灣高等法院臺中分院刑事判決
111年度金上訴字第316號
上  訴  人  
即  被  告  吳建勳


選任辯護人  王品懿律師
上列上訴人即被告因加重詐欺等案件，不服臺灣臺中地方法院11
0年度金訴字第299號中華民國110年12月1日第一審刑事判決（起
訴案號：臺灣臺中地方檢察署109年度偵字第26836號），提起上
訴，本院判決如下：
    主  文
原判決撤銷。
吳建勳共同犯洗錢防制法第十四條第一項之洗錢罪，處有期徒刑
肆月，併科罰金新臺幣肆萬元，罰金如易服勞役，以新臺幣壹仟
元折算壹日。
    事  實
一、吳建勳於民國108年12月至109年1月間某日，經由通訊軟體L
    INE與某姓名年籍均不詳之成年人士聯絡，約定由吳建勳提
    供金融機構帳戶資料供他人匯入款項，並代為提領轉交予該
    不詳人士。吳建勳依其智識及一般社會生活經驗，知悉一般
    人均可自行至自動櫃員機提領款項使用，如非為掩飾不法行
    徑，避免執法人員追查，以遂行詐欺等財產犯罪，斷無指示
    他人代領款項再以現金方式交付之必要，而可預見其將金融
    機構帳戶資料提供予該不詳人士，該不詳人士將可能藉由所
    蒐集得來之帳戶作為詐欺被害民眾匯款之用，以遂行詐欺取
    財犯行，且匯入帳戶款項係詐欺犯罪所得，代為提領、轉交
    之行為，則可能掩飾、隱匿該詐欺所得去向及所在，而在上
    開結果不違背其本意之情況下，與該不詳人士共同意圖為自
    己不法有而詐欺取財，以及掩飾、隱匿特定犯罪所得去向、
    所在之犯意聯絡，由吳建勳提供其個人所有之中華郵政股份
    有限公司帳戶之帳號00000000000000號供民眾匯入款項之用
    ，該不詳人士則於109年3月至4月間某日，以通訊軟體LINE
    暱稱「陳林夕」名義（起訴書與原判決均誤載為「林夕」）
    向羅荃勝佯稱：可在捷凱投資公司的網頁註冊並儲值，之後
    依指示操作投資美金即可賺錢云云，致使羅荃勝信以為真，
    而陷於錯誤，於109年4月2日0時57分許、0時59分許，透過
    網路銀行轉帳新臺幣（下同）5萬元、4萬元至吳建勳上開郵
    局帳戶。吳建勳再依該不詳人士之指示，於同日1時26分許
    ，操作設於臺中市○○區○○路0段00○0號「臺中大坑口郵局」
    之自動櫃員機，提領6萬元、3萬元，再將其提領之款項，轉
    交予該不詳人士，而掩飾、隱匿詐欺犯罪所得之去向與所在
    。嗣因羅荃勝發覺遭騙，報警處理而循線查悉上情。
二、案經羅荃勝訴由臺北市政府警察局北投分局報告臺灣士林地
    方檢察署呈請臺灣高等檢察署令轉臺灣臺中地方檢察署檢察
    官偵查起訴。
    理  由
一、證據能力：
  ㈠按被告以外之人（包括證人、鑑定人、告訴人、被害人及共
    同被告等）於審判外之陳述，雖不符刑事訴訟法第159條之1
    至之4等四條之規定，然經當事人於審判程序同意作為證據
    ，法院審酌該言詞陳述或書面陳述作成時之情況，認為適當
    者，亦得為證據；當事人、代理人或辯護人於法院調查證據
    時，知有刑事訴訟法第159條第1項不得為證據之情形，而未
    於言詞辯論終結前聲明異議者，視為有前項之同意，同法第
    159條之5定有明文。立法意旨在於傳聞證據未經當事人之反
    對詰問予以核實，原則上先予排除。惟若當事人已放棄反對
    詰問權，於審判程序中表明同意該等傳聞證據可作為證據；
    或於言詞辯論終結前未聲明異議，基於尊重當事人對傳聞證
    據之處分權，及證據資料愈豐富，愈有助於真實發見之理念
    ，且強化言詞辯論主義，使訴訟程序得以順暢進行，上開傳
    聞證據應均具有證據能力，不以未具備刑事訴訟法第159條
    之1至第159條之4所定情形為限（最高法院104年度第3次刑
    事庭會議決議參照）。查本件以下所引用之被告以外之人於
    審判外之供述證據，因上訴人即被告吳建勳與其辯護人於本
    院準備程序中，均表示：同意有證據能力等語（見本院卷第
    82頁至第85頁），且均未於本院審判期日聲明異議（見本院
    卷第61頁至第63頁），本院審酌上開供述證據資料製作時之
    情況，並無不當取供及證明力明顯過低之瑕疵，認以之作為
    證據應屬適當，揆諸前開規定，應認均具證據能力。
  ㈡至於本院以下援引之其餘非供述證據資料，因與犯罪事實具
    有關聯性，且為執法人員依法所取得，並無不得作為證據之
    事由，且檢察官、被告與辯護人於本院審理期間對該等資料
    之證據能力，亦均未爭執，且其中關於刑事訴訟法第164 條
    第2 項規定，證物如為文書部分，係屬證物範圍。該等可為
    證據之文書，已經依法踐行調查證據之程序，即提示或告以
    要旨，自具有證據能力，併此敘明。
二、認定犯罪事實所憑證據與理由：
    訊據被告對於上揭詐欺取財與洗錢之犯行，於本院審理中已
    坦承不諱（見本院卷第58頁、第101頁至第102頁），核與證
    人即告訴人羅荃勝於警詢及偵查中之指證情節（見109年度
    偵字第11483號卷第33頁至第41頁、第235頁至第239頁），
    大致相符，並有中華郵政股份有限公司109年5月5日儲字第1
    090107893號函檢送吳建勳00000000000000號帳戶基本資料
    、客戶歷史交易清單、羅荃勝郵局00000000000000號帳戶存
    摺影本、臺南市政府警察局學甲分局學甲派出所受理詐騙帳
    戶通報警示簡便格式表、金融機構聯防機制通報單、臺南市
    政府警察局學甲分局學甲派出所受理刑事案件報案三聯單、
    內政部警政署反詐騙諮詢專線紀錄表、羅荃勝與暱稱「陳林
    夕」、捷凱客服LINE對話紀錄擷圖、羅荃勝匯款交易紀錄、
    羅荃勝換匯投資平台頁面擷圖等資料附卷可稽（見109年度
    偵字第11483號卷第23頁至第26-1頁、第43頁至第47頁、第5
    1頁至第61頁、第63頁、第65頁、第71頁至第97頁、第99頁
    至第101頁、第159頁至第225頁、第227頁至第229頁），足
    認被告前揭自白核與事實相符。從而，本案事證明確，被告
    上揭共同詐欺取財與洗錢等犯行，均堪認定，應依法論科。
三、論罪科刑：
  ㈠按洗錢防制法第15條之特殊洗錢罪，係在無法證明前置犯罪
    之特定不法所得，而未能依洗錢防制法第14條之一般洗錢罪
    論處時，始予適用。倘能證明人頭帳戶內之資金係前置之特
    定犯罪所得，即應逕以一般洗錢罪論處，自無適用特殊洗錢
    罪之餘地。例如詐欺集團向被害人施用詐術後，為隱匿其詐
    欺所得財物之去向，而令被害人將其款項轉入該集團所持有
    、使用之人頭帳戶，並由該集團所屬之車手前往提領詐欺所
    得款項得逞，檢察官如能證明該帳戶內之資金係本案詐欺之
    特定犯罪所得，即已該當於洗錢防制法第14條第1 項之一般
    洗錢罪；至若無法將人頭帳戶內可疑資金與本案詐欺犯罪聯
    結，而不該當第2 條洗錢行為之要件，當無從依洗錢防制法
    第14條第1 項之一般洗錢罪論處，僅能論以洗錢防制法第15
    條第1 項之特殊洗錢罪。另過往實務見解，雖認行為人對犯
    特定犯罪所得之財物或利益作直接使用或消費之處分行為，
    或僅將自己犯罪所得財物交予其他共同正犯，屬犯罪後處分
    贓物之行為，非本條例規範之洗錢行為，惟依修正後洗錢防
    制法規定，倘行為人意圖掩飾或隱匿特定犯罪所得來源，而
    將特定犯罪所得直接消費處分，甚或交予其他共同正犯，而
    由共同正犯以虛假交易外觀掩飾不法金流移動，即難認單純
    犯罪後處分贓物之行為，應仍構成洗錢防制法第2 條第1 或
    2 款之洗錢行為（最高法院108 年度台上字第1744號刑事判
    決意旨參照）。查被告除提供上開郵局帳戶之帳號供他人匯
    款、轉帳外，更依該不詳人士之指示提領民眾受騙款項後轉
    交予該不詳人士，依其智識程度與生活經驗，其主觀上當知
    該不詳人士使用其郵局帳戶之目的，係為取得詐欺取財之犯
    罪所得，並產生遮斷金流以逃避國家追訴、處罰之效果，確
    已造成金流斷點，該當掩飾、隱匿之要件，自成立一般洗錢
    罪之正犯。
  ㈡是核被告所為，係犯刑法第339條第1項之詐欺取財罪、洗錢
    防制法第14條第1 項之一般洗錢罪。
  ㈢公訴意旨認被告所為係犯刑法第339條之4第1項第2款之3人
    以上共同詐欺取財罪嫌。觀諸本案卷證資料，本案僅該不詳
    人士1人在通訊軟體與被告連繫與見面收款，未見除了被告
    與該不詳人士以外，尚有其他人參與本案犯行之相關內容，
    故本案並無具體證據足認實行詐欺之共同正犯有3 人以上，
    則基於罪疑惟有利被告原則，自難認有3 人以上共同參與本
    案詐欺取財犯行之情事，及被告主觀上知悉有3人以上共同
    參與本案犯行，尚難對被告論以刑法第339條之4 第1 項第2
     款之三人以上共同犯詐欺取財罪。然告訴人羅荃勝遭人施
    以「事實」欄所載之詐術，而受騙匯款至被告上開郵局帳
    戶後，業經被告將該受騙款項提領一空的社會基本事實同一
    ，及本院審理時已諭知被告可能涉犯的法條為刑法第339條
    第1項之普通詐欺取財罪（見本院卷第101頁至第102頁），
    而無礙被告防禦權之行使，爰依法變更起訴法條。
  ㈣被告與該不詳人士，就前揭詐欺取財與洗錢之犯行，具有犯
    意聯絡與行為分擔，應論以共同正犯。
  ㈤被告係以提供郵局帳戶帳號並依指示提領款項之一行為，同
    時犯洗錢防制法第14條第1 項之一般洗錢及刑法第339 條第
    1項之詐欺取財等2罪，為想像競合犯，應依刑法第55條規定
    ，從一重之一般洗錢罪處斷。
  ㈥被告於本院審理時已坦承共同洗錢犯行，應依洗錢防制法第1
    6條第2項之規定減輕其刑。 
四、撤銷改判：
  ㈠原審認被告罪證明確，予以論罪科刑，固非無見。惟查：⑴
　　被告就本案應成立刑法第339條第1項之普通詐欺取財罪，原
    審依刑法第339條之4第1項第2款規定，對被告論罪科刑，容
    有未合。⑵被告於本院審理時，已坦承共同洗錢犯行，原審
    未及審酌有無洗錢防制法第16條第2項減輕其刑規定之適用
    ，亦有未合。被告主張其所為不構成加重詐欺取財罪，且原
    審量刑過重等語，而提起上訴，為有理由，自應由本院將原
    判決予以撤銷改判。
　㈡本院審酌被告正值青壯，且非無謀生之能力，卻不思以合法
    途徑賺取所需，僅為滿足一己所需，率而提供郵局帳戶並應
    允提領贓款，以利詐欺不法份子遂行詐欺取財之目的，價值
    觀念非無偏差，並造成告訴人羅荃勝受有9萬元之財物損失
    ，妨害社會成員間之互信基礎，行為實無可取，惟念及被告
    為本案犯行時，並無犯罪經法院判刑之紀錄，此有臺灣高等
    法院被告前案紀錄表1份在卷可佐（見本院卷第43頁至第44
    頁），堪認素行尚可，被告於本院審理期間，業已坦承犯行
    ，節省有限之司法資源，並斟酌被告之犯罪動機、犯罪手段
    和平、被告於本案犯行所分擔之提供郵局帳戶與負責提領款
    項並轉交之犯罪情節、告訴人羅荃勝所受損害情形、被告事
    後並未付出努力賠償或補償告訴人羅荃勝之犯後態度，以及
    被告於原審自陳學歷為國中畢業、擔任超商店員之智識程度
    與經濟生活狀況（見原審卷第153頁）等一切情狀，爰量處
    主文第2項所示之刑，並諭知罰金如易服勞役之折算標準。
　㈢被告否認其有獲取任何報酬，復無證據足認被告有因本件犯
    行而實際取得任何犯罪所得，自無從宣告沒收或追徵其犯罪
    所得。至於洗錢防制法第18條雖規定：「犯第14條之罪，其
    所移轉、變更、掩飾、隱匿、收受、取得、持有、使用之財
    物或財產上利益，沒收之」，惟考量被告僅係提供個人郵局
    帳戶帳號，並依該不詳人士之指示提領告訴人羅荃勝受騙款
    項之犯罪參與情節，顯示被告係聽命於該不詳人士，犯罪支
    配程度較低，且被告收受的9萬元，業已轉交予該不詳人士
    ，客觀上並無證據顯示被告已因本案獲得報酬，若按被告提
    領與轉交的金額即9萬元，對被告諭知沒收與追徵，顯有違
    比例原則而屬過苛，本院審酌被告的犯案情節非重、家庭經
    濟狀況等情形，依刑法第38條之2 第2 項規定，認無宣告沒
    收與追徵之必要
據上論斷，應依刑事訴訟法第369條第1項前段、第364條、第299
 條第1 項前段、第300條，洗錢防制法第14條第1項、第16條第2
項，刑法第11條前段、第28條、第339條第1項、第55條、第38條
之2第2項，刑法施行法第1條之1第1項，判決如主文。　　
本案經檢察官陳佞如提起公訴，檢察官陳燕瑩到庭執行職務。
中　　華　　民　　國　　111 　年　　5 　　月　　17　　日
        　　刑事第一庭    審判長法　官  江  德  千
　　　　　　　　　　　　　　    法　官  簡  源  希
　　　　　　　　　　　  　　　  法　官  高  增  泓 
以上正本證明與原本無異。     
如不服本判決應於收受送達後20日內向本院提出上訴書狀，其未
敘述上訴理由者，並得於提起上訴後20日內向本院補提理由書（
均須按他造當事人之人數附繕本）「切勿逕送上級法院」。因疫
情而遲誤不變期間，得向法院聲請回復原狀。

                                書記官  黃  美  珍
　　　　　　　　　　　　　　　　
中　　華　　民　　國　　111 　年　　5 　　月　　17　　日

附錄本判決論罪科刑法條全文：
刑法第339條
意圖為自己或第三人不法之所有，以詐術使人將本人或第三人之
物交付者，處5年以下有期徒刑、拘役或科或併科50萬元以下罰
金。
以前項方法得財產上不法之利益或使第三人得之者，亦同。
前2 項之未遂犯罰之。

洗錢防制法第2條
本法所稱洗錢，指下列行為：
一、意圖掩飾或隱匿特定犯罪所得來源，或使他人逃避刑事追訴
    ，而移轉或變更特定犯罪所得。
二、掩飾或隱匿特定犯罪所得之本質、來源、去向、所在、所有
    權、處分權或其他權益者。
三、收受、持有或使用他人之特定犯罪所得。

洗錢防制法第14條
有第2條各款所列洗錢行為者，處7年以下有期徒刑，併科新臺幣
5百萬元以下罰金。
前項之未遂犯罰之。
前二項情形，不得科以超過其特定犯罪所定最重本刑之刑。

刑法第339條之4
犯第339條詐欺罪而有下列情形之一者，處1年以上7年以下有期
徒刑，得併科1百萬元以下罰金：
一、冒用政府機關或公務員名義犯之。
二、三人以上共同犯之。
三、以廣播電視、電子通訊、網際網路或其他媒體等傳播工具，
    對公眾散佈而犯之。
前項之未遂犯罰之。